臺灣高等法院臺南分院刑事判決　　　　　　　九十二年度上訴字第一三九五號　Ｃ
　　　上　訴　人
　　　即　被　告　丙　○　○
右上訴人因偽造文書等案件，不服臺灣雲林地方法院九十二年度訴字第八○號中華民
國九十二年八月二十八日日第一審判決（起訴案號：臺灣雲林地方法院檢察署九十二
年度訴字第八０號），提起上訴，本院判決如左：
      主      文
上訴駁回。
      事      實
一、戊○○（業經本院以九十一年度上訴字第三七六號判處有期徒刑六月，緩刑二年
    確定）係張分之配偶，丙○○、丁○○、甲○○及乙○○均為張分與前妻所生之
    子女，張分於民國（下同）八十八年十一月十四日死亡。丙○○與丁○○（業經
    臺灣雲林地方法院以九十二年度訴字第八十號判處有期徒刑五月，緩刑二年確定
    ）二人於張分亡故後，明知張分生前存放於金融機構帳戶內之存款已成為遺產之
    一部分，且未經張分生前之授權，亦未經張分全體繼承人之同意，竟與戊○○基
    於共同偽造並行使私文書及意圖為自己不法所有之概括犯意聯絡，於八十八年十
    一月十五日上午，由丙○○與丁○○先後駕車搭載戊○○持張分之印章，前往雲
    林縣莿桐鄉莿桐郵局，由戊○○佯為張分之代理人，分別於面額各為新台幣（下
    同）五十萬元、五十萬元及四十萬元、存款人均為張分之郵政定期儲金分期付息
    存單上盜用張分之印章，偽造終止定期存款契約私文書後，持向上開郵局承辦人
    員行使辦理提前終止定期存款契約，使該承辦人員誤以為其得張分之授權而辦理
    提前終止契約後，並將解約後之款項轉匯於戊○○設在同該郵局之存簿儲金帳戶
    內（帳號：0000000號），合計金額共一百三十九萬一千三百三十四元（
    原額一百四十萬元，因扣除部分未到期之利息），而足以生損害於張分之其他繼
    承人甲○○、乙○○等人及該郵局對於存款帳戶存提款管理之正確性。
二、案經台灣雲林地方法院檢察署檢察官自動簽分偵查起訴。
      理      由
一、訊據上訴人即被告丙○○固坦承於右揭期日駕車搭載另案被告戊○○前往上開雲
    林縣莿桐鄉莿桐郵局之事實，惟矢口否認有何共同偽造文書及詐欺取財之犯行，
    並辯稱：當天伊是駕車搭載戊○○、張主恩與顏宏祺三人去醫院拿伊父張分之死
    亡證明書，回程時係戊○○說要到郵局辦事，伊始載戊○○到郵局，但伊不知戊○○要到郵局做什麼；後來因為戊○○進去郵局有一段時間，伊才進去郵局，伊
    雖有幫戊○○寫一張張分的提款單，但那張提款單並未領到錢等語。
二、經查：
（一）被告與原審被告丁○○二人與案外人甲○○、乙○○同為張分與前妻所生之子
      女，戊○○係張分之配偶，而張分於八十八年十一月十四日死亡之事實，為被
      告丙○○供承在卷，並經證人乙○○、戊○○在原審證述屬實，且有郵政儲金
      儲戶繼承人繼承存款申請書、張分之死亡證明書、戶籍謄本各一件影本（臺灣
      雲林地方法院檢察署八十九年度偵字第二五○一號卷第一、一○四、一○五頁
      ）。
（二）張分生前在雲林縣莿桐鄉莿桐郵局之定期存款五十萬元、五十萬元及四十萬元
      ，經戊○○於張分亡故後之八十八年十一月十五日十一時許，至上開郵局佯為
      張分之代理人，分別於上開定期存款郵政定期儲金分期付息存單上盜用張分之
      印章後，持向上開郵局承辦人員行使辦理提前終止定期存款契約，並轉匯金額
      共計一百三十九萬一千三百三十四元（原額一百四十萬元，因扣除部分未到期
      之利息）於戊○○設於莿桐郵局之存簿儲金帳戶（帳號：0000000號）
      內，足以生損害於張分之其他繼承人甲○○、乙○○及該郵局對於存款帳戶存
      提款管理之正確性之事實，業據證人戊○○供證在卷，復經證人即上開郵局承
      辦人員吳永和證述明確，並有證人前在本院九十年度訴字第一九五號戊○○涉
      犯偽造文書等案件中提出之上開郵政定期儲金單及戊○○上開郵局存簿儲金簿
      等影本附該案影印卷可憑（第七六至八三頁）。
（三）又被告自承其於上開期日駕車搭載戊○○、張主恩與顏宏祺三人去醫院拿張分
      之死亡證明書，回程時載戊○○到上開郵局，且幫戊○○填寫張分的提款單，
      提款單之提款人是張分之事實（原審卷二九頁正反面），核與證人戊○○之證
      述情節相符（原審卷三一頁反面、三二頁正反面），且證人戊○○並證稱：「
      （問：郵局五十萬元、四十萬元、五十萬元三筆的定存單如何辦得？答）張分
      死後第二天（即八十八年十一月十五日）是丙○○載我去辦，單子寫一寫，沒
      有寫好，不曉得怎麼一回事，先回去，後來丙○○叫丁○○載我去辦。」、「
      （問：丙○○載你去那邊知道你要去做什麼？答）知道，他用廂型車載我去的
      ，他知道我要去領錢，是丁○○說要領起來的。」等語明確。核與證人戊○○
      在另案台灣雲林地方法院檢察署八十九年度偵字第二五○一號所供稱：張分在
      郵局定存一百四十萬元部分，是由丙○○當天開廂型車載伊去郵局，並由丙○○幫伊、建議伊轉帳，那是丙○○向伊說張分既已死了，就將張分之錢轉帳至
      伊帳戶，在填寫中又因有些證件忘了拿，故丙○○載伊回去，而同日早上另由
      丁○○開車載伊去辦理（參看該偵查卷六二頁正反面），及證人即上開郵局承
      辦上開終止契約業務之吳永和之證稱：「（問：對於定期存款要解約時，其手
      續為何？答）如果存款人不能來，由代理人攜帶自己的身分證、印章及存款人
      的身分證、印章，就可以，而且，當時領的時候，只是將存款解約轉到戊○○
      的活期存款帳戶。」「我們主管也有看過他們的證件，然後，我的主管說可以
      讓他們領。」「我們有問戊○○會不會寫，為何來辦轉帳，戊○○說他是由他
      兒子陪同來辦理的。」（原審卷六二頁正反面）等各語，大致相符。且與被告
      所供稱：其載戊○○去郵局時，戊○○沒有領錢，其寫了一張提款單，但是還
      在家裡，那張沒有用（原審卷二九頁反面、三二頁反面）等辦理過程之情節吻
      合。
（四）查被告既在上開郵局幫戊○○填寫張分一百四十萬元的提款單，豈有對於戊○○就該存款辦理提前終止定期存款契約轉存之情事不知之理。況且，被告前在
      另案臺灣雲林地方法院九十年度易字第四五○號違反醫師法案件警訊中亦供稱
      ：伊父親的遺產郵局部分一百四十萬元是戊○○叫伊載其去莿桐郵局，伊在車
      上等，後來戊○○來叫伊幫其填提款單，但錢是要拿出來辦理喪葬費用，那知
      其將錢轉入其帳號等語，有該警訊筆錄一份附該院九十年度訴字第一九五號案
      影印卷可資憑按（參看該影印卷第九三頁）。被告辯稱其不知戊○○到上開郵
      局做什麼事云云，有違常情，不足採信。參以丁○○經原審認與被告及戊○○
      共同犯本件之罪，判刑確定，有原審九十二年度訴字第八○號判決可憑。則被
      告與原審被告丁○○二人對於上開情事知之甚詳，並與另案被告戊○○有犯意
      之聯絡，行為之分擔，足以認定。
（五）至於證人張主恩證稱：當時好像只有證人、被告及戊○○三人去拿死亡證明，
      且只有戊○○一人進去郵局，印象中被告沒有進去云云。核與被告自承有進去
      郵局之事實不符，且證人之語意不定，並證稱時間太久已忘記了等語，難謂其
      上開證述與事實相符；況且，證人亦證稱其不知戊○○為何去該郵局等語，故
      尚難據為有利於被告之認定。另被告所辯其所填寫之上開提款單事後未使用云
      云，核與證人戊○○前開供證情節相符，雖足信屬實，然不影響其參與上開犯
      行之認定。
三、按人之權利能力始於出生終於死亡，又繼承因被繼承人死亡而開始，民法第六條
    、第一千一百四十七條分別定有明文，又其權利義務因死亡而開始繼承，由繼承
    人承受，故關於遺產之法律行為，自當由全體繼承人為之。本件被告明知其父張
    分已亡故，該存款即為遺產之一部，竟未經全體繼承人之授權同意，仍分別與共
    犯丁○○、戊○○基於共同之犯意聯絡，由戊○○以張分之名義填具取款憑條，
    並蓋用張分之印章，向前開金融機構之櫃員提出行使，使該承辦人員誤認為張分
    仍在世且得到授權，因而交付、轉帳款項，顯已該當於偽造並行使私文書及詐欺
    取財之犯行。核上訴人即被告所為，係犯刑法第二百十六條、第二百十條之行使
    偽造私文書罪、第三百三十九條第一項詐欺取財罪。被告與丁○○、戊○○間有
    犯意之聯絡及行為分擔，均為共同正犯。又被告與丁○○、戊○○共同盜用張分
    印章部分，為偽造私文書之部分行為；其等共同偽造私文書後復持以行使，其偽
    造私文書之低度行為，為行使之高度行為所吸收，均不另論處。被告所犯行使偽
    造私文書與詐欺取財二罪之間，有方法結果之牽連關係，應從一重之行使偽造私
    文書罪處斷。
四、原審以被告罪證明確，因依刑法第二條第一項前段、第二十八條、第二百十條、
    第二百十六條、第三百三十九條第一項、第五十五條、第四十一條第一項前段、
    第七十四條第一款，罰金罰鍰提高標準條例第一條前段、第二條規定，審酌被告
    雖曾於七十七年間因貪污治罪條例案件經法院判處有期徒刑七月，緩刑二年確定
    ，然緩刑期滿後，迄今已有十五年，期間均未再有犯罪之紀錄，顯見其已改過遷
    善，均有台灣高等法院被告全國前案紀錄表在卷可參，素行尚佳，且被告與死者
    係屬父子關係，其係將款項結清後存入繼母之帳戶，自己並未得款，惡性不重，
    而上開款項亦經戊○○於犯後分別給付給被告及張分之其他繼承人甲○○及乙○○等人各四十七萬二千二百三十四萬元或四十五萬二千零三十四元，有其支付之
    支票影本四紙附本院九十一年上訴字第六七六號卷三四、三五頁可參等一切情狀
    ，量處有期徒刑三月，並敘明被告行為後，刑法第四十一條業於九十年一月四日
    修正，同年月十日經總統公布施行，修正後條文為：「犯最重本刑為五年以下有
    期徒刑以下之刑之罪，而受六個月以下有期徒刑或拘役之宣告，因身體、教育、
    職業、家庭之關係或其他正當事由，執行顯有困難者，得以一元以上三元以下折
    算一日，易科罰金。但確因不執行所宣告之刑，難收矯正之效，或難以維持法秩
    序者，不在此限。」查被告所犯行使偽造私文書罪，為最重本刑五年以下有期徒
    刑之罪，經比較新舊法結果，以新法為有利於被告，應依刑法第二條第一項前段
    之規定依有利於被告之新法而適用，爰併諭知易科罰金之折算標準。末查被告雖
    有犯罪之前科，惟已緩刑期滿，距今已有十餘年，考量本案於親人往生後至金融
    機構領款，一時失慮，觸罹刑章，犯後亦經共犯將金錢償還予其他繼承人，經此
    罪刑宣告之教訓後，當知警惕，應無再犯之虞，認對被告所宣告之刑，以暫不執
    行為適當，檢察官請求予被告為緩刑之宣告，應為可採，爰併宣告緩刑二年，以
    啟自新。其認事用法核無不合，量刑亦稱允洽。被告上訴意旨否認犯罪，為無理
    由，應予駁回。
據上論結，應依刑事訴訟法第三百六十八條，判決如主文。
本案經檢察官王碧霞到庭執行職務。
中    華    民    國      九十三      年      二      月      十九      日
                                  臺灣高等法院臺南分院刑事第四庭
                                      審判長法官  鄭    文    肅
                                            法官  陳    珍    如
                                            法官  高    明    發
右正本證明與原本無異。
如不服本判決，應於判決送達後十日內向本院提出上訴狀，其未敘述理由者並應於提
出上訴狀後十日內向本院補提理由書（應附繕本)。
                                      法院書記官  陳    淑    貞
中    華    民    國      九十三      年      二      月      二十      日
